【裁判字號】    89,上,113
【裁判日期】    890627
【裁判案由】    給付消費借貸
【裁判全文】
臺灣高等法院臺南分院民事判決  八十九年度上字第一一三號    Ｋ
      上  訴  人  台灣中小企業銀行股份有限公司
      法定代理人  丙  ○  ○
      訴訟代理人  乙  ○  ○
      被上訴人    甲  ○  ○
右當事人間請求給付消費借貸事件，上訴人對於中華民國八十九年二月一日臺灣臺南
地方法院第一審判決（八十八年度訴字第一二號）提起上訴，本院判決如左：
    主    文
原判決關於駁回上訴人後開第二項之訴及訴訟費用之裁判（確定部分除外）均廢棄。
被上訴人應給付上訴人新台幣壹佰壹拾貳萬壹仟伍佰元及如附表二編號１、２所示之
利息。
第一、二審訴訟費用（確定部分除外）由被上訴人負擔。
本判決第二項得假執行。
    事    實
甲、上訴人方面：
一、聲明：求為判決：(一)原判決關於駁回上訴人請求被上訴人給付票款及應由被上訴
    人負擔訴訟費用部分廢棄。(二)右廢棄部分，被上訴人應給付上訴人新台幣（下同
    ）壹佰壹拾貳萬壹仟伍佰元及如附表二編號１、２所示之利息。(三)第一、二審訴
    訟費用由被上訴人負擔。
二、陳述：除與第一審判決記載者相同者予以引用外，另補稱略以：
（一）本人將名章交與代理人，而代理人越權將本人之名章蓋於票據者，不能令未有
      名義之代理人負票據之責任，至於本人應否負責，應依本條以外之其他民事法
      理解決之（例如有票據法第十四條，民法第一百零七條情形者，應依各該條之
      規定處理），最高法院五十一年度第三次民、刑庭總會會議決議（二）及五十
      一年台上字第一三二六號曾著有解釋先例。
（二）被上訴人既將留存上訴人公司仁德分行支票存款之印鑑章及空白支票交與原審
      被告莊國壽保管，並授權其依指示代為開立支票予指定之受款廠商，以支付貨
      款，此一事實，為被上訴人於原審已為自認，參照最高法院五十二年台上字第
      三五二九號判例要旨，本案系爭事實，縱使被上訴人與莊國壽間之內部委任關
      係，被上訴人曾限制莊國壽在一定條件下始能代為簽發支票，但此項代理權之
      限制，被上訴人並未據舉證證明，係上訴人所明知或因過失而不知其事實，依
      民法第一百零七條之規定，自無從對抗善意之上訴人，從而莊國壽逾越權限，
      未經指示所簽發之多紙支票，雖前有部分支票經刑事法院認屬偽造（未包括本
      案之系爭二紙支票），並判處莊國壽及其妻程秋玉罪刑在案，惟此僅屬對莊國
      壽及程秋玉應否負侵權行為損害賠償責任之別一法律問題，被上訴人自不得執
      是而免除其發票人應付票款之責任，原判決法院漏未注意及此，率為證據之取
      捨，而為不利於上訴人之認定，則原審法院之認事用法，即難謂為適法恰當。
（三）退一步言，票據係文義證券，在票據簽名者，依票上所載文義負責，本案系爭
      支票既為被上訴人交與莊國壽保管，並授權其依指示代為開立，在其二人之內
      部關係上，即令發生有逾越權限，未經指示簽發支票之情事，然在外顯事實上
      ，上訴人收受系爭票據之際，要亦無從探知或經由徵信程序查知系爭逾越權限
      之內部未外顯之爭點事實，本諸上開事實，為保護第三人交易及收受支票之安
      全考量，上揭越權簽發支票或盜用印文之情事屬實，依民法第一百六十九條之
      規定，被上訴人亦難解其應負表見代理之授權人責任。
三、證據：援用在第一審之立證方法。
乙、被上訴人方面：未於言詞辯論期日到場，惟據其在準備程序期日到場所為之聲明
    及陳述如後：
一、聲明：求為判決駁回上訴。
二、陳述：除與第一審判決記載者相同者予以引用外，另補稱略以：
（一）訴外人程秋玉是替被上訴人記帳，票由程秋玉保管，印章則由被上訴人保管，
      要開票被上訴人會打電話給程秋玉，但必須由拿票人在票根簽收，而被上訴人
      曾經去大陸，期間印章放在被上訴人辦公室，但有告訴程秋玉，若要用票據，
      被上訴人會打電話給家人拿印章去蓋，但是被上訴人都沒有打電話給家人要去
      開票，程秋玉如何開票交給上訴人，被上訴人並不知情。莊國壽是程秋玉之夫
      ，被上訴人跟莊國壽名下保安五金行有數目很小的生意來往，跟慶鐵公司沒有
      生意往來。
（二）在刑事部分被上訴人要告程秋玉，被上訴人與上訴人完全不曾往來，程秋玉卻
      把票交給上訴人，原審判她無罪，被上訴人上訴貴院刑事庭審理中。而印章部
      分，可能是程秋玉趁被上訴人與客人講話不注意時偷蓋章的。
三、證據：援用在第一審之立證方法。
丙、本院依職權向臺灣中小企業銀行仁德分行調閱該行客戶帳號：三○四四之四號被
    上訴人領取支票號碼ＡＳ0000000、ＡＳ0000000號二張之支票簿
    領票證明影本；及向臺灣臺南地方法院調閱八十八年度訴字第一二三號莊國壽等
    偽造有價證券刑案全卷。
    理    由
一、被上訴人經合法通知，未於言詞辯論期日到場，核無民事訴訟法第三百八十六條
    各款所列情形，爰依上訴人之聲請，由其一造辯論而為判決。
二、本件上訴人起訴主張：上訴人執有被上訴人所簽發，原審被告台灣慶鐵企業有限
    公司（以下簡稱慶鐵公司）背書，如附表二編號１、２所示之支票二紙（以下簡
    稱系爭支票），屆期提示不獲兌現，按票據係文義證券，在票據簽名者，依票上
    所載文義負責，縱使被上訴人與原審被告莊國壽間之內部委任關係，曾限制莊國
    壽在一定條件下始能代為簽發支票，但此項代理權之限制，被上訴人並未據舉證
    證明，係上訴人所明知或因過失而不知其事實，依民法第一百零七條之規定，自
    無從對抗善意之上訴人，因本於票據及民法第一百六十九條表見代理之法律關係
    ，求為命被上訴人應給付上訴人壹佰壹拾貳萬壹仟伍佰元及如附表二編號１、２
    所示利息之判決。
三、被上訴人雖自認支票印章之真正，惟以：訴外人程秋玉是替被上訴人記帳，票由
    程秋玉保管，印章則由被上訴人保管，要開票被上訴人會打電話給程秋玉，但票
    必須由拿票人在票根簽收，而被上訴人曾經去大陸，期間印章放在被上訴人的辦
    公室，但有告訴程秋玉，若要用票據，被上訴人會打電話給家人拿印章去蓋，但
    被上訴人並未打電話給家人要去開票，程秋玉如何開票交給上訴人，被上訴人並
    不知情，是以系爭支票係遭莊國壽及程秋玉所偽造，被上訴人跟莊國壽名下保安
    五金行有數目很小的生意來往，跟慶鐵公司沒有生意往來等語，資為抗辯。
四、上訴人主張其執有被上訴人所簽發，由原審被告慶鐵公司公司背書，如附表二編
    號１、２所示之支票各一紙（票號各為ＡＳ0000000、ＡＳ000000
    0號），屆期提示不獲兌現之事實，業據提出支票及退票理由單二紙為證（原審
    卷十九至二十頁），被上訴人自認支票印章之真正，此部分主張，堪信為真實。
五、被上訴人雖辯稱訴外人程秋玉是替被上訴人記帳，票由程秋玉保管，印章則由其
    保管，若要開票，其會打電話給程秋玉，但必須由拿票人在票根簽收，而被上訴
    人曾經去大陸，期間印章放在被上訴人辦公室，但有告訴程秋玉，若要用票據，
    被上訴人會打電話給家人拿印章去蓋，但是被上訴人都沒有打電話給家人要去開
    票，程秋玉如何開票交給上訴人，被上訴人並不知情，是以系爭支票係遭莊國壽
    及程秋玉所偽造等語。惟查：被上訴人於另刑事案件迭次指稱「告訴人（即被上
    訴人，以下同）於八十五年間將其帳號三０四四之四號、台灣中小企業銀行之支
    票簿及印章交予被告等（指莊國壽及程秋玉等二人，以下同），凡告訴人之客戶
    欲收取貨款者，均與告訴人連繫後，再至被告等處領取支票兌現，而被告等並將
    所開出之支票記載於支票登記簿上，．．被告等共偽造告訴人之支票十七張（其
    中一張為附表二編１所示之支票）」「我客戶要向我領款，我就通知被告等開票
    ，我的客戶領款都有憑據，．．被告等沒經我允許，盜用我印章開票」「（問：
    為何票都是讓被告等開？）因我本身工作很忙，又去大陸工作，若客戶要收帳，
    我就打電話給被告等，被告等就經我指示簽發支票」「我委託他們（即莊國壽等
    二人）沒錯，但這些都與我帳簿不符，．．這些票都未經我指示簽發」「（問：
    你是何時把支票交給莊國壽使用？答稱）大約八十五年間」「（問：為何會把支
    票及印鑑章交給莊國壽使用？答稱：）我自己做鐵工很忙，他說要幫忙我記帳」
    （台灣台南地方法院檢察署八十七年度偵字卷一一二八五號卷一頁反面告訴狀、
    台灣台南地方法院八十八年度訴字第一二三號卷六二頁正、反面、六七頁、一九
    八頁、本院上訴字二四二號卷八十九年三月一日訊問筆錄）；即莊國壽亦供稱：
    「這些票都是經過他們（指被上訴人）授權的」；程秋玉亦供稱：「（問：八十
    五年間甲○○有否將台灣中小企銀之印章及支票交你們使用？答稱）有的，他向
    我先生談的」「我是幫他們簽發（支票）．．」「這是他們授權給莊國壽，莊國
    壽再叫我開的」「告訴人知道我們經濟困難，還把票及印章放我們這裏．．」等
    各語（同署偵字第一０三三０號卷三四頁、訴字卷一二三號卷六八、一九八、二
    一六頁、本院上訴卷八十九年三月一日訊問筆錄）；互核彼等於另刑事案件之供
    述尚屬相符。另參酌刑事案件認定莊國壽因犯意圖供行使之用，而偽造有價券罪
    處刑在案，係以「莊國壽與被上訴人為舊識，二人於大陸並合夥投資西安暢盛金
    屬機械有限公司，被上訴人因經常在外地工作，為方便貨款之支付，遂於八十五
    年間，將其所有設於台灣中小企業銀行、帳號三０四四之四號帳戶之空白支票及
    印章，委託莊國壽代為保管，凡有廠商欲請領貨款，被上訴人便致電予莊國壽，
    莊國壽再指示其妻程秋玉或保安五金建材行之其他會計，預先開立支票交予指定
    之受款廠商，再由受領廠商在簽收簿上簽名為據。詎莊國壽竟利用此一機會，意
    圖供行使之用，並基於概括犯意，連續自八十七年一月五日起，逾越授權範圍，
    ．．偽造支票持以行使供自己融資之用。」等情為其依據，業經本院調閱臺灣臺
    南地方法院八十八年度訴字第一二三號刑事案卷全宗（含本院上訴字第二四二號
    卷）核實，並有刑事判決附卷可資佐證。足徵系爭支票簿及印章為被上訴人交付
    莊國壽等保管，並授權其簽發，彰然明甚。被上訴人所辯前揭支票係交由程秋玉
    保管，印章仍由其保管云云，要非可採。
六、按在票據上簽名者，依票上所載文義負責。執票人向支票債務人行使追索權時，
    得請求自為付款提示日起之利息，如無約定利率者，依年利六釐計算。由自己之
    行為表示以代理權授予他人．．，對於第三人應負授權人之責任。票據法第五條
    第一項、第一百三十三條、民法第一百六十九條分別定有明文。又按「某甲在某
    某配銷所之職位僅次於上訴人，上訴人之印章與支票簿常交與某甲保管，簽發支
    票時係由某甲填寫，既為上訴人所自認，縱令所稱本件支票係由某甲私自簽蓋屬
    實，然其印章及支票既係併交與該某甲保管使用，自足使第三人信其曾以代理權
    授與該某甲，按諸民法第一百六十九條之規定，自應負授權人之責任。」最高法
    院四四年度台上字第一四二八號著有判例。查被上訴人既將留存上訴人公司仁德
    分行支票存款之印鑑章及空白支票簿交與莊國壽等保管，並授權其依指示代為開
    立支票予指定之受款廠商，以支付貨款，已如前述，顯係以自己行為表示以代理
    權授予莊國壽等，縱使被上訴人與莊國壽等間之內部委任關係
    ，被上訴人曾限制莊國壽等在一定條件下始能代為簽發支票，但此項代理權之限
    制，被上訴人並未據舉證證明，係上訴人所明知或因過失而不知其事實，依民法
    第一百零七條之規定，自無從對抗善意之上訴人，被上訴人對於上訴人均應負授
    權人即發票人責任，從而，莊國壽等逾越權限，未經指示所簽發之系爭支票，雖
    有部分支票經刑事法院認屬偽造，並判處莊國壽罪刑在案，惟此僅屬莊國壽等二
    人應否對被上訴人負侵權行為損害賠償責任之別一法律問題，被上訴人自不得執
    是而免除其發票人應付票款之責任。
七、綜右所述，被上訴人抗辯其不應負票據責任，非屬可採。從而，上訴人依票據關
    係，訴請被上訴人應給付上訴人壹佰壹拾貳萬壹仟伍佰元及如附表二編號１、２
    所示之利息，自屬正當，應予准許。原審就上開應准許部分，為上訴人敗訴之判
    決，即有可議，上訴意旨指摘原判決此部分不當，求予廢棄改判，為有理由，爰
    由本院予以廢棄改判如主文第二項所示。本件係命清償票據上債務之判決，應依
    職權宣告假執行。又本件事實已臻明確，兩造其餘攻擊防禦方法，均不生影響於
    本判決之結果，自毋庸分析論述，併予敘明。
八、據上論結，本件上訴為有理由，依民事訴訟法第四百五十條、第七十八條、第四
    百六十三條、第三百八十九條第一項第四款、第三百八十五條第一項前段，判決
    如主文。
中      華      民      國    八十九    年    六    月      二十七      日
                                    臺灣高等法院臺南分院民事第三庭
~B1審判長法官  林    輝    雄
~B2      法官  莊    俊    華
~B3      法官  高    明    發
右為正本係照原本作成。
如對本判決上訴，須於判決送達後廿日內向本院提出上訴狀，未表明上訴理由者，應
於上訴後廿日內，向本院提出理由書。
中      華      民      國    八十九    年    六    月      二十九      日
                                        法院書記官  陳    昆    陽


司法院資訊處製作；財團法人民間司法改革基金會備份。
